ACORDAO-COMPLETO-2394794

ACÓRDÃO 7626/2020 ATA 23/2020 - PRIMEIRA CÂMARA

VISTOS, relatados e discutidos estes autos de tomada de contas especial instaurada pelo Fundo Nacional de Saúde (FNS) em desfavor do Instituto de Comunicação Homossexual e de Ricardo Lucas Vasconcelos Vianna, seu então presidente, em razão da impugnação de despesas da Carta Acordo 006/2013, que tinha por objeto "fortalecer ações e intervenções de campo voltadas para HSH do Mato Grosso e Distrito Federal, em DST, HIV/AIDS e hepatites virais e redução de danos no consumo de álcool e outras drogas por meio de ações educativas sistemáticas em ambiente virtual e não virtual que promovam ampliação do diagnóstico, prevenção de DST, HIV/AIDS e hepatites Virais e promoção do uso do preservativo masculino e gel lubrificante íntimo e da saúde em relação ao uso de substâncias psicoativas";
ACORDAM os Ministros do Tribunal de Contas da União, reunidos em sessão da Primeira Câmara, ante as razões expostas pelo Relator, em:
9.1. considerar revéis o Instituto de Comunicação Homossexual e Ricardo Lucas Vasconcelos Vianna, para todos os efeitos, dando-se prosseguimento ao processo, nos termos do art. 12, § 3º, da Lei 8.443/1992;
9.2. com fundamento nos arts. 1º, inciso I, 16, inciso III, alíneas "b" e "c", e 19, da Lei 8.443/1992, julgar irregulares as contas de Instituto de Comunicação Homossexual e de Ricardo Lucas Vasconcelos Vianna, condenando-os, solidariamente, ao pagamento do débito discriminado a seguir, atualizado monetariamente e acrescido dos juros de mora devidos, calculado desde a data de ocorrência indicada até sua efetiva quitação, na forma da legislação vigente, fixando o prazo de 15 (quinze) dias, a contar do recebimento da notificação, para que seja comprovado, perante este Tribunal, o recolhimento da quantia ao Fundo Nacional de Saúde, nos termos do art. 23, inciso III, alínea "a", da referida Lei, c/c o art. 214, inciso III, alínea "a", do Regimento Interno do TCU:
	VALOR ORIGINAL (R$) 
	DATA DA OCORRÊNCIA

	 207,79
	18/3/2013

	97.500,60
	29/1/2014

9.3. com fundamento no art. 57 da Lei 8.443/1992, aplicar a Instituto de Comunicação Homossexual e de Ricardo Lucas Vasconcelos Vianna, seu então presidente, multas individuais no valor de R$ 13.600,00 (treze mil e seiscentos reais) , atualizado monetariamente desde a data do presente acórdão até a do efetivo recolhimento, se for pago após o vencimento, na forma da legislação vigente, fixando o prazo de 15 (quinze) dias, a contar do recebimento da notificação, para que seja comprovado, perante este Tribunal, o recolhimento da quantia ao Tesouro Nacional, nos termos do art. 23, inciso III, alínea "a", da referida Lei, c/c o art. 214, inciso III, alínea "a", do Regimento Interno do TCU;
9.4. com fundamento no art. 26 da Lei 8.443/1992, autorizar, se requerido, o pagamento da importância devida em até 36 (trinta e seis) parcelas mensais e consecutivas, fixando o prazo de 15 (quinze) dias, a contar do recebimento da notificação, para que seja comprovado, perante este Tribunal, o recolhimento da primeira parcela, e de 30 (trinta) dias, a contar da parcela anterior, para que seja comprovado o recolhimento das demais parcelas, devendo incidir sobre cada valor mensal os devidos acréscimos legais, na forma prevista na legislação vigente, além de alertar que a falta de comprovação do recolhimento de qualquer parcela importará no vencimento antecipado do saldo devedor, nos termos do art. 217 do Regimento Interno do TCU;
9.5. com fundamento no art. 28 da Lei 8.443/1992, autorizar, desde logo, a cobrança judicial das dívidas, caso não atendida a notificação;
9.6. com fundamento no art. 16, § 3º, da Lei 8.443/1992, c/c art. 209, § 7º, do Regimento Interno do TCU, remeter cópia deste acórdão à Procuradoria da República no Distrito Federal, para adoção das providências que entender cabíveis;
9.7. dar ciência deste acórdão ao Fundo Nacional de Saúde (FNS) , ao Departamento de Doenças de Condições Crônicas e Doenças Sexualmente Transmissíveis do Ministério da Saúde e aos responsáveis.

Tomada de contas especial instaurada pelo Fundo Nacional de Saúde em razão da impugnação de despesas de carta acordo que tinha por objeto fortalecer ações e intervenções de campo voltadas para HSH do Mato Grosso e Distrito Federal, em DST, HIV/AIDS e hepatites virais e redução de danos no consumo de álcool e outras drogas por meio de ações educativas sistemáticas em ambiente virtual e não virtual que promovam ampliação do diagnóstico, prevenção de DST, HIV/AIDS e hepatites Virais e promoção do uso do preservativo masculino e gel lubrificante íntimo e da saúde em relação ao uso de substâncias psicoativas.

Primeira Câmara

Departamento de Doenças de Condições Crônicas e Doenças Sexualmente Transmissíveis do Ministério da Saúde; Fundo Nacional de Saúde.

3. Responsáveis: Instituto de Comunicação Homossexual (07.315.444/0001-65); Ricardo Lucas Vasconcelos Vianna (XXX.651.491-XX).

13.1. Ministros presentes: Walton Alencar Rodrigues (Presidente), Benjamin Zymler, Bruno Dantas (Relator) e Vital do Rêgo.
13.2. Ministros-Substitutos presentes: Augusto Sherman Cavalcanti, André Luís de Carvalho e Weder de Oliveira.

BRUNO DANTAS

Por registrar as principais ocorrências do processo até o momento, resumindo os fundamentos das peças acostadas aos autos, adoto como relatório, com os ajustes necessários, a instrução da secretaria responsável pela análise da demanda (peça 31) , que contou com a anuência do corpo diretivo da unidade (peças 32-33) e do Ministério Público junto ao TCU (peça 34) :
"INTRODUÇÃO
Cuidam os autos de tomada de contas especial instaurada pelo Fundo Nacional de Saúde (FNS) , em desfavor do Instituto de Comunicação Homossexual e de Ricardo Lucas Vasconcelos Vianna, presidente da instituição à época dos fatos, pela não comprovação da boa e regular aplicação dos recursos repassados à conta da Carta Acordo 006/2013 - Projeto: Play - Diversão e Saúde para Gays, Homens, Bissexuais e Outros HSH do Mato Grosso e Distrito Federal, celebrado entre o Instituto de Comunicação Homossexual e o Programa das Nações Unidas para o Controle Internacional sobre Drogas e Crimes - UNODC, cujo objetivo geral era 'fortalecer ações e intervenções de campo voltadas para HSH do Mato Grosso e Distrito Federal, em DST, HIV/AIDS e hepatites virais e redução de danos no consumo de álcool e outras drogas por meio de ações educativas sistemáticas em ambiente virtual e não virtual que promovam ampliação do diagnóstico, prevenção de DST, HIV/AIDS e hepatites Virais e promoção do uso do preservativo masculino e gel lubrificante íntimo e da saúde em relação ao uso de substâncias psicoativas'.
HISTÓRICO
2. Em 15/9/2017, com base no Relatório DST/AIDS/SVS/MS, de 10/06/2016 (peça 5) , e com fundamento na IN/TCU 71/2012, alterada pela IN/TCU 76/2016 e DN/TCU 155/2016, o Diretor Executivo do Fundo Nacional de Saúde autorizou a autuação de Tomada de Contas Especial (peça 2, p.3) , levando o tomador de contas a concluir pela responsabilização do Instituto de Comunicação Homossexual, solidariamente com o presidente da instituição, Ricardo Lucas Vasconcelos Vianna.
3. O fundamento para a instauração da Tomada de Contas Especial foi a não aprovação integral da prestação de contas da segunda parcela, no valor de R$ 97.500,60 acrescida da não comprovação de saldo da primeira parcela, no valor de R$ 207,79, relativas aos recursos recebidos à conta da Carta Acordo 006/2013 (peças 5 e 12) .
4. O relatório do tomador de contas informou que foram expedidas as seguintes comunicações (peça 15, p. 5-6) :
a) em 1/9/2014, ao presidente do Instituto de Comunicação Homossexual, Ricardo Lucas Vasconcelos Vianna, comunicando a rescisão do contrato e solicitando prestação de contas para devolução do saldo (Ofício CPOR-2014-09-02145, recebimento conforme AR em 12/11/2014, peça 1, p.2) ;
b) em 24/8/2016, ao Instituto de Comunicação Homossexual, comunicando a instauração da TCE, da inscrição no CADIN do responsável e do encaminhamento à PGU por meio do Ofício Sistema 007239 MS/SE/FNS, com recebimento em 5/9/2016 (peça 1, p.3) , retificado pelo Ofício Sistema 008542, de 24/8/2017, com recebimento em 12/9/2017 (peça 1, p.4) ;
c) em 13/12/2016, a Ricardo Lucas Vasconcelos Vianna, comunicando a instauração da TCE, da inscrição no CADIN do responsável e do encaminhamento à PGU por meio do Ofício Sistema 011537 MS/SE/FNS, com recebimento em 21/12/2016 (peça 1, p.1) , retificado pelo Ofício Sistema 008543, de 24/8/2017, com recebimento em 12/9/2017 (peça 1, p.4) .
5. Por fim, o tomador de contas concluiu pela responsabilização de Ricardo Lucas Vasconcelos Vianna, solidariamente com o Instituto de Comunicação Homossexual, quantificando-se o débito no valor de R$ 140.116,03, atualizado em 18/09/2017. A inscrição em conta de responsabilidade, no SIAFI, foi efetuada mediante a Nota de Lançamento de Sistema 2017NS068190, de 18/09/2017 (peça 4, p.2) .
6. Em 10/5/2018, o Ministério da Transparência e Controladoria-Geral da União emitiu o Relatório de Auditoria 398/2018, em concordância com o relatório do tomador de contas (peça 16) . O certificado de auditoria e o parecer do dirigente do órgão de controle interno concluíram pela irregularidade das presentes contas (peças 17 e 18) .
7. Em 18/6/2018, o Ministro de Estado da Saúde atestou haver tomado conhecimento das conclusões contidas no relatório e certificado de auditoria, bem como do parecer conclusivo do dirigente do órgão de controle interno manifestando-se pela irregularidade das contas e determinou o encaminhamento do processo ao Tribunal de Contas da União (peça 19) . A responsabilização foi devidamente inscrita no Siafi (peça 4) .
8. A presente tomada de contas especial foi autuada no TCU em 23/07/2018, dando início à fase externa da TCE.
ANÁLISE DOS PRESSUPOSTOS DE PROCEDIBILIDADE DA IN/TCU 71/2012
Prejuízo ao Contraditório e Ampla Defesa
9. Verifica-se que não houve o transcurso de mais de dez anos desde o fato gerador sem que tenha havido a notificação do responsável pela autoridade administrativa federal competente (art. 6º, inciso II, c/c art. 19 da IN/TCU 71/2012, modificada pela IN/TCU 76/2016) , pois os recursos transferidos e as despesas impugnadas referem-se aos exercícios de 2013 e 2014, e os responsáveis foram notificados sobre as irregularidades por meio dos Ofícios 007239 MS/SE/FNS, em 24/8/2016, e 011537 MS/SE/FNS, em 13/12/2016 (peça 1, p.4 e peça 3, p.9-12) .
Valor de Constituição da TCE
10. Verifica-se que o valor atualizado do débito apurado (sem juros) em 1/1/2017 é de R$ 122.322,78, portanto superior ao limite máximo de R$ 100.000,00, na forma estabelecida conforme os arts. 6º, inciso I, e 19 da IN/TCU 71/2012, modificada pela IN/TCU 76/2016.
VERIFICAÇÃO DA EXISTÊNCIA DE OUTROS DÉBITOS
11. Em atenção ao comando contido no item 9.4 do Acórdão 1772/2017-TCU-Plenário, de relatoria do Exmo. Ministro-Substituto Augusto Sherman Cavalcanti, e em atendimento ao disposto no art. 6º, § 1º, da Instrução Normativa TCU 71/2012, informa-se que não foi constatada a existência de outros débitos imputáveis aos responsáveis arrolados nestes autos em demais processos em tramitação no Tribunal.
EXAME TÉCNICO
Esgotamento da via administrativa do Ministério da Saúde para ressarcimento do dano
12. Preliminarmente, oportuno consignar que, nos termos do art. 23, § 1º, do Decreto 7.827/2012, que regulamenta a Lei Complementar 141/2012, e item 9.3.5.2 do Acórdão 1072/2017-TCU-Plenário (Relator Min. Bruno Dantas) , foram esgotadas, na via administrativa de controle interno do Ministério da Saúde, as medidas para ressarcimento do dano, conforme notificações aos responsáveis listadas no relatório do tomador de contas (peça 15, p. 5-6) .
Caracterização das irregularidades geradoras do dano ao erário
13. Em 18/3/2013, a Carta Acordo 006/2013 foi celebrada entre o Instituto de Comunicação Homossexual e o Programa das Nações Unidas para o Controle Internacional sobre Drogas e Crimes - UNODC, com o objetivo de fortalecer ações e intervenções de campo voltadas para HSH do Mato Grosso e Distrito Federal, em DST, HIV/AIDS e hepatites virais e redução de danos no consumo de álcool e outras drogas por meio de ações educativas sistemáticas em ambiente virtual e não virtual que promovam ampliação do diagnóstico, prevenção de DST, HIV/AIDS e hepatites Virais e promoção do uso do preservativo masculino e gel lubrificante íntimo e da saúde em relação ao uso de substâncias psicoativas.
14. Foram previstos recursos no montante de R$ 162.501,00, que foram liberados em duas parcelas: a primeira parcela, em 18/3/2013, no valor de R$ 65.000,40; e a segunda parcela, em 29/1/2014, no valor de R$ 97.500,60.
15. A prestação de contas da primeira parcela foi apresentada em 22/10/2013, e após a resolução de pendências restou aprovada em 09/01/2014, através da Nota Técnica de Aprovação 011/014, com saldo não comprovado de R$ 207,79.
16. A prestação de contas da segunda parcela foi recepcionada em 22/4/2014, e após análise foi emitida Nota Técnica de Pendência 186/2014. Não houve manifestação do Instituto de Comunicação Homossexual quanto às pendências apontadas nessa NTP 186/014. Em 13/06/2014, foi marcada visita de monitoramento técnico e financeiro na Instituição. Em que pese o comparecimento do DDAHV, os representantes da instituição não compareceram. Considerando que após essa data não houve qualquer pronunciamento da instituição, recomendou-se a rescisão do subprojeto com devolução integral dos recursos recebidos da 2ª. parcela acrescidos do saldo da 1ª. Parcela (Parecer Técnico de Encerramento, peça 12) .
17. Em 1/9/2014, o Escritório das Nações Unidas sobre Drogas e Crimes comunicou ao Instituto de Comunicação Homossexual a rescisão do contrato e solicitou 'sejam retornados à conta do Projeto BRAK57 a integralidade dos fundos que não tenham sido gastos, conforme vier a ser comprovado mediante prestação de contas' (peça 3, p. 5-6) .
18. Após essa data, o tomador de contas relata que o representante jurídico do Instituto de Comunicação Homossexual solicitou à Coordenação de Contabilidade do Fundo Nacional de Saúde a atualização da GRU para realizar o pagamento. Consulta ao sistema de GRU - SISGRU, em 13/9/2017, constatou que não houve devoluções de recursos financeiros pelo Instituto de Comunicação Homossexual (peça 15, p.6) .
Da jurisdição do TCU sobre os recursos oriundos de organismos internacionais
19. Em relação à jurisdição do Tribunal sobre recursos dessa espécie, a matéria já foi submetida à análise da Corte:
'A jurisdição do TCU alcança a aplicação de recursos financeiros oriundos de acordo de empréstimo entre a República Federativa do Brasil e organismo internacional, porquanto constitui obrigação de natureza pecuniária pela qual a União responde perante credor externo (Enunciado, Acórdão 7482/2014-TCU-Primeira Câmara) .'
19.1. Do Voto condutor do referido acórdão, relatoria do Ministro Walton Alencar Rodrigues, extrai-se também:
'[¿] possíveis irregularidades perpetradas pela [associação] na execução e prestação de contas referentes aos Contratos de Financiamento de Atividades 105/05 e 318/02, financiados com recursos públicos mediante celebração de acordo de empréstimo entre a República Federativa do Brasil e o Banco Internacional para Reconstrução e Desenvolvimento (Bird) .
Os contratos foram celebrados entre a Organização das Nações Unidas para a Educação, Ciência e a Cultura (Unesco) e a [associação], no âmbito dos Projetos 914BRA3014 e 914BRA1101, e tinham por objetivo a execução de ações do Programa Nacional de Prevenção de Doenças Sexualmente Transmissíveis - DST/AIDS.
Consoante assentado nos fundamentos da TCE, é inarredável a jurisdição desta Corte de Contas sobre a fiscalização da aplicação de recursos financeiros oriundos do acordo de empréstimo efetuado entre a República Federativa do Brasil e Organismo Internacional (OI) , porquanto constituem obrigação de natureza pecuniária pela qual a União responde perante o credor externo.
Assim, a transferência dessa verba à [associação], sob a forma de Contrato de Financiamento de Atividades firmado com a UNESCO para execução de finalidade pública, coloca a associação recebedora e respectivo administrador na obrigação constitucional e legal de comprovar a regular prestação de contas, ex vi do disposto nos arts. 70, parágrafo único, e 71, inciso II, da Constituição Federal, combinado com o artigo 1º, inciso I, da Lei 8.443/1992, in verbis: [¿].'
Da responsabilização da entidade recebedora dos recursos e seus dirigentes
20. É pacífica neste Tribunal a jurisprudência acerca da responsabilidade solidária da entidade privada recebedora dos recursos e seus dirigentes, conforme entendimento expressamente consignado na Súmula 286:
'A pessoa jurídica de direito privado destinatária de transferências voluntárias de recursos federais feitas com vistas à consecução de uma finalidade pública responde solidariamente com seus administradores pelos danos causados ao erário na aplicação desses recursos.'
21. Dessa forma, concluiu-se pela citação do Instituto de Comunicação Homossexual, solidariamente com seu representante legal à época da ocorrência dos fatos, Ricardo Lucas Vasconcelos Vianna, para ressarcir aos cofres do Fundo Nacional de Saúde o prejuízo ao erário apontado pelo tomador de contas, consistente na devolução integral dos recursos recebidos da 2ª. parcela acrescidos do saldo da 1ª. Parcela, relativas à Carta Acordo 006/2013.
Verificação do Prazo de Prescrição da Pretensão Punitiva
22. Observa-se não ter ocorrido a prescrição da pretensão punitiva por parte do TCU que, nos termos do entendimento firmado no Acórdão 1441/2016-TCU-Plenário (Rel. Ministro Benjamin Zymler) , subordina-se ao prazo geral de prescrição indicado no art. 205 do Código Civil, qual seja, dez anos contados a partir da data de ocorrência da irregularidade sancionada, nos termos do art. 189 do Código Civil. As irregularidades discutidas nesta TCE ocorreram nos exercícios de 2013 e 2014, portanto há menos de 10 anos.
Análise das Citações
23. A instrução precedente concluiu pela citação dos responsáveis (peça 20) , e foram feitas conforme autorizado pelo Secretário (pronunciamento, peça 22) , por meio dos ofícios n.2280 e 2281/2018-TCU/Secex-TCE, ambos de 9/10/2018 (peças 23 e 24) .
24. Apesar de os responsáveis terem tomado ciência dos expedientes que lhes foram encaminhados, conforme atestam os avisos de recebimento (AR) que compõem as peças 25, 26 e 27, não atenderam a citação e não se manifestaram quanto às irregularidades verificadas.
25. Transcorrido o prazo regimental fixado e mantendo-se inertes os aludidos responsáveis, impõe-se que sejam considerados revéis, dando-se prosseguimento ao processo, de acordo com o art. 12, § 3º, da Lei 8.443/1992.
26. Cumpre tecer breves considerações sobre a forma como são realizadas as comunicações processuais no TCU. A esse respeito, destacam-se o art. 179, do Regimento Interno do TCU (Resolução 155, de 4/12/2002) e o art. 4º, inciso III, § 1º, da Resolução TCU 170, de 30 de junho de 2004, in verbis:
Regimento Interno do TCU:
'Art. 179. A citação, a audiência ou a notificação, bem como a comunicação de diligência, farse-ão:
I - mediante ciência da parte, efetivada por servidor designado, por meio eletrônico, fac-símile, telegrama ou qualquer outra forma, desde que fique confirmada inequivocamente a entrega da comunicação ao destinatário;
II - mediante carta registrada, com aviso de recebimento que comprove a entrega no endereço do destinatário;
III - por edital publicado no Diário Oficial da União, quando o seu destinatário não for localizado'
Resolução-TCU 170/2004:
'Art. 3º As comunicações serão dirigidas ao responsável, ou ao interessado, ou ao dirigente de órgão ou entidade, ou ao representante legal ou ao procurador constituído nos autos, com poderes expressos no mandato para esse fim, por meio de:
I - correio eletrônico, fac-símile ou telegrama;
II - servidor designado;
III - carta registrada, com aviso de recebimento;
IV - edital publicado no Diário Oficial da União, quando o seu destinatário não for localizado, nas hipóteses em que seja necessário o exercício de defesa.
Art. 4º. Consideram-se entregues as comunicações:
I - efetivadas conforme disposto nos incisos I e II do artigo anterior, mediante confirmação da ciência do destinatário;
II - realizadas na forma prevista no inciso III do artigo anterior, com o retorno do aviso de recebimento, entregue comprovadamente no endereço do destinatário;
III - na data de publicação do edital no Diário Oficial da União, quando realizadas na forma prevista no inciso IV do artigo anterior.
§ 1º O endereço do destinatário deverá ser previamente confirmado mediante consulta aos sistemas disponíveis ao Tribunal ou a outros meios de informação, a qual deverá ser juntada ao respectivo processo.'
27. Bem se vê, portanto, que a validade da citação via postal não depende de que o aviso de recebimento seja assinado pelo próprio destinatário da comunicação, o que dispensa, no caso em tela, a entrega do AR em 'mãos próprias'. A exigência da norma é no sentido de o Tribunal verificar se a correspondência foi entregue no endereço correto, residindo aqui a necessidade de certeza inequívoca.
28. Não é outra a orientação da jurisprudência do TCU, conforme se verifica dos julgados a seguir transcritos:
'São válidas as comunicações processuais entregues, mediante carta registrada, no endereço correto do responsável, não havendo necessidade de que o recebimento seja feito por ele próprio' (Acórdão 3648/2013-TCU-Segunda Câmara, Relator Ministro JOSÉ JORGE) ;
'É prescindível a entrega pessoal das comunicações pelo TCU, razão pela qual não há necessidade de que o aviso de recebimento seja assinado pelo próprio destinatário. Entregandose a correspondência no endereço correto do destinatário, presume-se o recebimento da citação.' (Acórdão 1019/2008-TCU-Plenário, Relator Ministro BENJAMIN ZYMLER) ;
'As comunicações do TCU, inclusive as citações, deverão ser realizadas mediante Aviso de Recebimento - AR, via Empresa Brasileira de Correios e Telégrafos, bastando para sua validade que se demonstre que a correspondência foi entregue no endereço correto.' (Acórdão 1526/2007-TCU-Plenário, Relator Ministro AROLDO CEDRAZ) .
29. A validade do critério de comunicação processual do TCU foi referendada pelo Supremo Tribunal Federal, nos termos do julgamento do MS-AgR 25.816/DF, por meio do qual se afirmou a desnecessidade da ciência pessoal do interessado, entendendo-se suficiente a comprovação da entrega do 'AR' no endereço do destinatário:
'EMENTA: AGRAVO REGIMENTAL. MANDADO DE SEGURANÇA. DESNECESSIDADE DE INTIMAÇÃO PESSOAL DAS DECISÕES DO TRIBUNAL DE CONTAS DA UNIÃO. ART. 179 DO REGIMENTO INTERNO DO TCU. INTIMAÇÃO DO ATO IMPUGNADO POR CARTA REGISTRADA, INICIADO O PRAZO DO ART. 18 DA LEI 1.533/51 DA DATA CONSTANTE DO AVISO DE RECEBIMENTO. DECADÊNCIA RECONHECIDA. AGRAVO IMPROVIDO.
O envio de carta registrada com aviso de recebimento está expressamente enumerado entre os meios de comunicação de que dispõe o Tribunal de Contas da União para proceder às suas intimações.
O inciso II do art. 179 do Regimento Interno do TCU é claro ao exigir apenas a comprovação da entrega no endereço do destinatário, bastando o aviso de recebimento simples.'
30. No caso vertente, a citação dos responsáveis se deu em endereços constantes nos sistemas CPF e CNPJ da Receita (peças 28 e 29) . A entrega dos ofícios citatórios nesses endereços ficou comprovada conforme avisos de recebimento assinados por terceiros, naqueles endereços (peças 25-27) .
Da revelia
31. Nos processos do TCU, a revelia não leva à presunção de que seriam verdadeiras todas as imputações levantadas contra os responsáveis, diferentemente do que ocorre no processo civil, em que a revelia do réu opera a presunção da verdade dos fatos narrados pelo autor. Dessa forma, a avaliação da responsabilidade do agente não pode prescindir da prova existente no processo ou para ele carreada.
32. Ao não apresentar sua defesa, o responsável deixou de produzir prova da regular aplicação dos recursos sob sua responsabilidade, em afronta às normas que impõem aos gestores públicos a obrigação legal de, sempre que demandados pelos órgãos de controle, apresentar os documentos que demonstrem a correta utilização das verbas públicas, a exemplo do contido no art. 93 do Decreto-Lei 200/67: 'Quem quer que utilize dinheiros públicos terá de justificar seu bom e regular emprego na conformidade das leis, regulamentos e normas emanadas das autoridades administrativas competentes.'
33. Mesmo as alegações de defesa não sendo apresentadas, considerando o princípio da verdade real que rege esta Corte, procurou-se buscar, em manifestações dos responsáveis na fase interna desta Tomada de Contas Especial, se havia algum argumento que pudesse ser aproveitado a seu favor, o que não é o caso dos presentes autos.
CONCLUSÃO
34. Diante da revelia do Instituto de Comunicação Homossexual (07.315.444/0001-65) e de Ricardo Lucas Vasconcelos Vianna (XXX.651.491-XX) e inexistindo nos autos elementos que permitam concluir pela ocorrência de boa-fé ou de outros excludentes de culpabilidade em suas condutas, propõe-se que suas contas sejam julgadas irregulares e que os responsáveis sejam condenados em débito, bem como que lhes seja aplicada a multa prevista no art. 57 da Lei 8.443/1992
PROPOSTA DE ENCAMINHAMENTO
35. Diante do exposto, submetemos os autos à consideração superior, propondo ao Tribunal:
a) considerar revéis para todos os efeitos o Instituto de Comunicação Homossexual (07.315.444/0001-65) e Ricardo Lucas Vasconcelos Vianna (XXX.651.491-XX) , dando-se prosseguimento ao processo, com fulcro no art. 12, § 3º, da Lei 8.443/92;
b) com fundamento nos arts. 1º, inciso I, 16, inciso III, alíneas 'b' e 'c', da Lei 8.443/1992 c/c os arts. 19 e 23, inciso III, da mesma Lei, e com arts. 1º, inciso I, 209, incisos II e III, 210 e 214, inciso III, do Regimento Interno, que sejam julgadas irregulares as contas de Ricardo Lucas Vasconcelos Vianna (XXX.651.491-XX) , presidente da referida entidade à época da ocorrência dos fatos, e condená-lo, em solidariedade, com o Instituto de Comunicação Homossexual (07.315.444/0001-65) , ao pagamento das quantias a seguir especificadas, com a fixação do prazo de quinze dias, a contar das notificações, para comprovarem, perante o Tribunal (art. 214, inciso III, alínea 'a', do Regimento Interno) , o recolhimento das dívidas aos cofres do Fundo Nacional de Saúde, atualizadas monetariamente e acrescidas dos juros de mora, calculados a partir das datas discriminadas, até a data dos recolhimentos, na forma prevista na legislação em vigor.
	VALOR ORIGINAL (R$) 
	DATA DA OCORRÊNCIA

	 207,79
	18/3/2013

	97.500,60
	29/1/2014

c) aplicar a Ricardo Lucas Vasconcelos Vianna (XXX.651.491-XX) e ao Instituto de Comunicação Homossexual (07.315.444/0001-65) , individualmente, a multa prevista no art. 57 da Lei 8.443/1992 c/c o art. 267 do Regimento Interno, com a fixação do prazo de quinze dias, a contar das notificações, para comprovarem, perante o Tribunal (art. 214, inciso III, alínea 'a', do Regimento Interno) , o recolhimento das dívidas aos cofres do Tesouro Nacional, atualizadas monetariamente desde a data do acórdão até a dos efetivos recolhimentos, se forem pagas após o vencimento, na forma da legislação em vigor;
d) autorizar, desde logo, nos termos do art. 28, inciso II, da Lei 8.443/1992, a cobrança judicial das dívidas caso não atendidas as notificações;
e) autorizar, caso requerido, nos termos do art. 26 da Lei 8.443/1992 c/c o art. 217 do Regimento Interno, o parcelamento do débito em até 36 (trinta e seis) parcelas, corrigidas monetariamente até a data do pagamento, esclarecendo aos responsáveis que a falta de pagamento de qualquer parcela importará no vencimento antecipado do saldo devedor (§ 2º do art. 217 do Regimento Interno do Tribunal) , sem prejuízo das demais medidas legais, fixando-lhes o prazo de quinze dias, a contar do recebimento da notificação, para comprovarem perante o Tribunal o recolhimento da primeira parcela, e de trinta dias, a contar da parcela anterior, para comprovarem os recolhimentos das demais parcelas, devendo incidir sobre cada valor mensal, atualizado monetariamente, os juros de mora devidos, na forma prevista na legislação em vigor;
f) encaminhar cópia da deliberação ao Procurador-Chefe da Procuradoria da República no Distrito Federal, nos termos do § 3º do art. 16 da Lei 8.443/1992 c/c o § 7º do art. 209 do Regimento Interno do TCU, para adoção das medidas cabíveis; e comunicar-lhe que o relatório e o voto que a fundamentarem podem ser acessados por meio do endereço eletrônico www.tcu.gov.br/acordaos e que, caso haja interesse, o Tribunal pode enviar-lhe cópia desses documentos sem qualquer custo."
É o relatório.

não há.

Procurador Marinus Eduardo de Vries Marsico.

TOMADA DE CONTAS ESPECIAL. CARTA-ACORDO 006/2013. FUNDO NACIONAL DE SAÚDE (FNS). IMPUGNAÇÃO PARCIAL DAS DESPESAS. CITAÇÃO. REVELIA. NÃO COMPROVAÇÃO DA BOA E REGULAR APLICAÇÃO DOS RECURSOS. IRREGULARIDADE DAS CONTAS. DÉBITO. MULTA.

TOMADA DE CONTAS ESPECIAL (TCE)

Secretaria de Controle Externo de Tomada de Contas Especial (SecexTCE).

Trata-se de tomada de contas especial (TCE) instaurada pelo Fundo Nacional de Saúde (FNS) em desfavor do Instituto de Comunicação Homossexual (ICH) e de Ricardo Lucas Vasconcelos Vianna, seu então presidente, em razão da impugnação de despesas realizadas com recursos advindos da Carta-Acordo 006/2013.
A Carta-Acordo 006/2013 foi firmada entre o Escritório das Nações Unidas sobre Drogas e Crime (UNODC) e o Instituto de Comunicação Homossexual, com o intuito de "fortalecer ações e intervenções de campo voltadas para HSH [homens que fazem sexo com homens] do Mato Grosso e Distrito Federal, em DST [doenças sexualmente transmissíveis], HIV [vírus da imunodeficiência humana]/AIDS [síndrome da imunodeficiência adquirida] e hepatites virais e redução de danos no consumo de álcool e outras drogas por meio de ações educativas sistemáticas em ambiente virtual e não virtual que promovam ampliação do diagnóstico, prevenção de DST, HIV/AIDS e hepatites Virais e promoção do uso do preservativo masculino e gel lubrificante íntimo e da saúde em relação ao uso de substâncias psicoativas".
Os recursos para a execução da Carta-Acordo foram repassados no âmbito de um acordo de empréstimo, efetuado pela República Federativa do Brasil junto ao Banco Mundial, e liberados pelo Escritório das Nações Unidas sobre Drogas e Crime (UNODC) , para utilização no âmbito do Acordo de Cooperação Técnica denominado Projeto PRODOC BRA/K57.
O monitoramento da execução do acordo ficou a cargo do Departamento de DST, Aids e Hepatites Virais (DDAHV) do Ministério da Saúde, e a instauração da tomada de contas especial coube ao Fundo Nacional de Saúde.
Ao Instituto, foram repassados R$ 162.501,00, em duas parcelas: a primeira, em 18/3/2013, no valor de R$ 65.000,40; e a segunda, em 29/1/2014, no valor de R$ 97.500,60. 
O fundamento para a instauração da Tomada de Contas Especial foi a não aprovação integral da prestação de contas da segunda parcela, acrescida da não comprovação de saldo da primeira, no valor de R$ 207,79, relativas aos recursos federais recebidos.
Na fase interna da TCE, o DDAHV e o FNS concluíram pela impugnação de despesas, devido a irregularidades na aplicação dos recursos, conforme consignado no parecer técnico de encerramento (peça 12) e no relatório de TCE 212/2017 (peça 15) .
No âmbito do TCU, foi promovida a citação dos responsáveis. Contudo, embora regularmente citados, deixaram transcorrer o prazo regimental sem que fossem apresentadas alegações de defesa ou efetuado o recolhimento do débito. Dessa forma, devem ser considerados revéis, dando-se prosseguimento ao processo, conforme estabelece o art. 12, § 3º, da Lei 8.443/1992.
Corroboro as análises empreendidas pela unidade instrutora, as quais contaram com a anuência do Ministério Público junto ao TCU, razão pela qual incorporo os fundamentos apresentados às minhas razões de decidir.
Inicialmente, comento que a jurisdição do TCU neste caso advém do fato de o acordo constituir obrigação de natureza pecuniária pela qual a União responde perante o órgão externo.
Quanto às despesas impugnadas, diante da ausência de manifestação dos responsáveis, tanto na fase interna, quanto na fase externa desta tomada de contas especial, bem como na inexistência, nos autos, de outros elementos que pudessem ser aproveitados em seu favor, não foi possível comprovar a boa e regular aplicação dos recursos, nem caracterizar a ocorrência de boa-fé.
Portanto, exsurge o dever de julgar irregulares as contas dos responsáveis, imputando-lhes débito e aplicando-lhes multa, com amparo nos arts. 19 e 57 da Lei Orgânica do TCU.
	Ante o exposto, voto por que o Tribunal adote o Acórdão que ora submeto à deliberação deste Colegiado.
TCU, Sala das Sessões Ministro Luciano Brandão Alves de Souza, em 14 de julho de 2020.
Ministro BRUNO DANTAS
Relator